臺灣臺中地方法院民事判決　96年度訴字第999號
原　　　告　中華商業銀行股份有限公司
法定代理人　戊○○○○○○○○.
訴訟代理人　庚○○
訴訟代理人　己○○
被　　　告　丁○○
被　　　告　甲○○○
被　　　告　乙○○
被　　　告　丙○○
當事人間塗銷所有權移轉登記等事件，本院於民國９６年７月１
０日言詞辯論終結，判決如下：
    主　　　文
原告先位及備位之訴均駁回。
訴訟費用由原告負擔。
    事實及理由
一、原告起訴主張：訴外人申福有限公司（下稱申福公司）於民
    國９５年１月２５日，邀同訴外人陳月琴、被告丁○○、被
    告乙○○為連帶保證人，向原告借款新臺幣（下同）１５０
    萬元，訴外人申福公司僅繳息至９５年１２月２４日即未再
    還本付息，其債務視為全部到期。詎被告丁○○為規避其債
    務，與被告甲○○○就附表一所示不動產為通謀虛偽之意思
    表示，於９５年１１月２４日訂立買賣契約，並於９５年１
    ２月１日辦理所有權移轉登記與被告甲○○○；被告乙○○
    為規避其債務，與被告丙○○就附表二所示不動產為通謀虛
    偽之意思表示，於９６年１月１８日訂立買賣契約，並於９
    ６年１月２９日辦理所有權移轉登記與被告丙○○，渠等間
    買賣行為及不動產所有權移轉登記行為，依民法第８８條規
    定，均屬無效；又被告丁○○、乙○○怠於行使塗銷不動產
    所有權移轉登記，原告依據民法第２４２條規定，代位行使
    該項權利，爰先位聲明(一)確認被告丁○○、甲○○○間就附
    表一所示不動產於９５年１１月２４日及９５年１２月１日
    所為買賣契約行為及所有權移轉物權行為不存在；被告甲○○○應就附表一所示之不動產於９５年１２月１日以買賣為
    原因所為之移轉登記予以塗銷；(二)確認被告乙○○、丙○○
    間就附表二所示不動產於９６年１月１８日及９６年１月２
    ９日所為買賣契約行為及所有權移轉物權行為不存在；被告
    丙○○應就附表二所示之不動產於９６年１月２９日以買賣
    為原因所為之移轉登記予以塗銷。又縱認被告間無通謀虛偽
    之意思表示，被告若無法證明系爭不動產買賣價款收受及資
    金流向，雖登記為買賣，實隱藏無償之贈與行為，應認為有
    損害於原告之債權，爰依據民法第２４４條規定，備位聲明
    ：(一)被告丁○○、甲○○○間就附表一所示不動產於９５年
    １１月２４日及９５年１２月１日所為買賣契約行為及所有
    權移轉物權行為應予撤銷；被告甲○○○應就附表一所示之
    不動產於９５年１２月１日以買賣為原因所為之移轉登記予
    以塗銷；(二)被告乙○○、丙○○間就附表二所示不動產於９
    ６年１月１８日及９６年１月２９日所為買賣契約行為及所
    有權移轉物權行為應予撤銷；被告丙○○應就附表二所所示
    之不動產於９６年１月２９日以買賣為原因所為之移轉登記
    予以塗銷。
二、被告丁○○未於言詞辯論期日到場，亦未提出書狀作何聲明
    或陳述。被告甲○○○以：被告丁○○為訴外人申福公司負
    責人，因資金週轉，乃向其夫杜進熾調度資金，訴外人杜進
    熾分別於９１年４月１２日、９１年５月２０日借款１００
    萬元及７０萬元與被告丁○○，約定３年後還款，被告丁○○並簽發本票及借款單交由訴外人杜進熾收執。詎被告丁○○屆期仍無法還款，乃於９５年１１月２４日與訴外人杜進
    熾簽定土地買賣契約，並約定以被告甲○○○為登記名義人
    ，上開買賣契約有價金往來，為有效之契約，並無通謀虛偽
    之意思表示，亦非無償行為語置辯；被告乙○○、丙○○則
    以：渠等間土地買賣契約為真實等語置辯，均請求駁回原告
    先位及備位之訴。
三、被告丁○○未於言詞辯論期日到場，核無民事訴訟法第３８
    ６條各款所列情形，爰依原告之聲請，由其一造辯論而為判
    決，合先說明。
四、原告主張訴外人申福公司於９５年１月２５日，邀同訴外人
    陳月琴、被告丁○○、被告乙○○為連帶保證人，向原告借
    款１５０萬元，訴外人申福公司僅繳息至９５年１２月２４
    日即未再還本付息，其債務視為全部到期及被告丁○○與被
    告甲○○○就附表一所示不動產於９５年１１月２４日訂立
    買賣契約，並於９５年１２月１日辦理所有權移轉登記與被
    告甲○○○、被告乙○○與被告丙○○就附表二所示不動產
    於９６年１月１８日訂立買賣契約，並於９６年１月２９日
    辦理所有權移轉登記與被告丙○○之事實，業據其提出專案
    借款契約、放款客戶還款繳息查詢單、土地登記第二類謄本
    、土地建物異動清冊等件為證，並為被告所不爭執，此部分
    事實，堪信為真實。至原告主張被告間上開買賣契約行為及
    所有權移轉物權行為，均為通謀虛偽之意思表示，縱非通謀
    虛偽之意思表示，亦隱藏無償之贈與行為，有損害於原告債
    權之事實，則為被告甲○○○、乙○○、丙○○所否認，並
    以前詞置辯。經查，
  (一)被告甲○○○抗辯訴外人申福公司負責人丁○○為調度資金
    ，分別於９１年４月１２日、９１年５月２０日向其夫杜進
    熾借款１００萬元及７０萬元，被告丁○○屆期無法還款，
    乃於９５年１１月２４日與訴外人杜進熾就附表一所示不動
    產簽定土地買賣契約，並約定以其為登記名義人之事實，業
    據其提出身分證正、反面、東勢鎮農會交易明細表、取款憑
    條拍照、借款單、本票、買賣契約書等件為證，證人辛○○
    即代書於９６年６月５日本院言詞辯論時亦結證稱：附表一
    所示不動產買賣契約書是我辦的，買賣價金１０萬元，丁○○有欠杜進熾的錢，以債務抵銷價金，他們雙方有拿出農會
    的存摺來對帳。足認本件附表一所示不動產間買賣契約行為
    及所有權移轉物權行為，俱屬真實，並無通謀虛偽之意思表
    示及隱藏無償之贈與行為。
  (二)被告乙○○、丙○○抗辯渠等間土地買賣契約為真實之事實
    ，業據其提出不動產買賣契約書、郵政跨行匯款申請書等件
    為證，證人辛○○即代書於９６年６月５日本院言詞辯論時
    亦結證稱：附表二所示不動產買賣契約書是我辦的，買賣價
    金３８萬元，他們是以匯款方式交付價金的。足認本件附表
    二所示不動產間買賣契約行為及所有權移轉物權行為，亦屬
    真實，並無通謀虛偽之意思表示及隱藏無償之贈與行為。
五、本件被告丁○○雖未於言詞辯論期日到場，惟原告係以被告
    丁○○、被告甲○○○間就附表一所示不動產所為買賣契約
    行為及所有權移轉物權行為，均為通謀虛偽之意思表示，縱
    非通謀虛偽之意思表示，亦隱藏無償之贈與行為，提起依本
    件先位及備位之訴，被告甲○○○提出非基於其個人關係之
    抗辯即本件附表一所示不動產間買賣契約行為及所有權移轉
    物權行為，俱屬真實，業經本院認為有理由，依民事訴訟法
    第５６條第１款規定，該抗辯及於被告丁○○，附此敘明。
六、綜上所述，本件附表一、附表二所示不動產間買賣契約行為
    及所有權移轉物權行為，俱屬真實，並無通謀虛偽之意思表
    示，亦無隱藏無償之贈與行為。從而，原告以附表一、附表
　　二所示不動產間買賣契約行為及所有權移轉物權行為，為通
　  謀虛偽之意思表示，縱非通謀虛偽之意思表示，亦為隱藏無
    償之贈與行為，均屬無據，其先位及備位之訴，應併予駁回
    。
七、本件判決之結果已臻明確，兩造其餘攻擊、防禦方法及所提
    證據，經審酌均於判決結果無影響，爰不一一論述，附此敘
    明。
八、本件訴訟費用之依據：民事訴訟法第７８條。
中　　華　　民　　國　　96　　年　　7 　　月　　24　　日
                  民事第二庭    法  官  劉正中
正本係照原本作成。
如對本判決上訴，須於判決送達後20日內向本院提出上訴狀。
中　　華　　民　　國　　96　　年　　7 　　月　　24　　日
                                書記官  劉文永
